ACORDAO-COMPLETO-2506675

ACÓRDÃO 846/2022 ATA 3/2022 - PRIMEIRA CÂMARA

Vistos, relatados e discutidos estes autos de tomada de contas especial instaurada pela Secretaria Especial do Desenvolvimento Social, em razão da omissão no dever de prestar contas dos recursos do Fundo Nacional de Assistência Social (FNAS) repassados ao Município de Fortuna/MA,
ACORDAM os Ministros do Tribunal de Contas da União, reunidos em sessão da Primeira Câmara, diante das razões expostas pelo relator, em:
9.1. considerar revel Francisca Alves dos Reis, para todos os efeitos, com fundamento no art. 12, § 3º, da Lei 8.443/1992;
9.2. julgar irregulares as contas de Francisca Alves dos Reis, com fundamento nos arts. 1º, inciso I, 16, inciso III, alíneas "c" e "d", 19 e 23, inciso III, da Lei 8.443/1992, e condená-lo ao pagamentos das quantias a seguir especificadas, fixando o prazo de quinze dias, a contar da notificação, para que comprove, perante este Tribunal (art. 214, inciso III, alínea "a", do Regimento Interno do TCU) , o recolhimento da dívida aos cofres da Fundo Nacional de Assistência Social, atualizada monetariamente e acrescida de juros de mora, calculados a partir das datas de ocorrência, até a data do efetivo recolhimento, na forma da legislação em vigor:
	DATA DE OCORRÊNCIA
	VALOR ORIGINAL (R$) 

	25/1/2012
	6.650,00

	25/1/2012
	350,00

	1/2/2012
	3.300,00

	2/4/2012
	3.300,00

	2/5/2012
	3.300,00

	15/5/2012
	7.518,30

	15/5/2012
	395,70

	15/5/2012
	1.000,00

	17/5/2012
	6.250,00

	17/5/2012
	3.300,00

	17/5/2012
	3.300,00

	5/7/2012
	6.272,00

	11/7/2012
	6.600,00

	12/7/2012
	7.928,00

	13/7/2012
	15.110,50

	16/7/2012
	15.582,50

	16/7/2012
	15.582,50

	15/8/2012
	21.855,00

	15/8/2012
	3.300,00

	21/9/2012
	3.300,00

	22/10/2012
	11.500,00

	22/10/2012
	11.500,00

	1/11/2012
	11.009,30

	1/11/2012
	3.300,00

	28/11/2012
	10.311,50

	28/11/2012
	2.005,00

	24/12/2012
	11.740,00

	24/12/2012
	3.322,00

	31/12/2012
	4.064,00

	25/1/2012
	1.862,43

	25/1/2012
	37,57

	25/1/2012
	75,00

	25/1/2012
	100,00

	25/1/2012
	1.424,93

	1/2/2012
	61,00

	6/2/2012
	950,00

	14/3/2012
	1.862,43

	14/3/2012
	37,57

	14/3/2012
	100,00

	14/3/2012
	75,00

	14/3/2012
	1.424,93

	17/4/2012
	1.862,43

	17/4/2012
	37,57

	17/4/2012
	100,00

	17/4/2012
	75,00

	17/4/2012
	1.424,93

	2/5/2012
	8,88

	2/5/2012
	84,25

	2/5/2012
	1.591,87

	18/5/2012
	1.862,43

	18/5/2012
	0,07

	18/5/2012
	37,57

	18/5/2012
	75,00

	18/5/2012
	75,00

	18/5/2012
	100,00

	18/5/2012
	1.424,93

	5/7/2012
	1.583,20

	5/7/2012
	1.862,43

	5/7/2012
	37,57

	5/7/2012
	100,00

	5/7/2012
	75,00

	5/7/2012
	1.424,93

	15/8/2012
	1.862,43

	15/8/2012
	37,57

	15/8/2012
	100,00

	15/8/2012
	75,00

	15/8/2012
	75,00

	15/8/2012
	1.424,93

	18/9/2012
	5.181,50

	18/9/2012
	1.424,93

	18/9/2012
	75,00

	18/9/2012
	75,00

	18/9/2012
	1.424,93

	2/10/2012
	5.033,25

	22/10/2012
	2.128,50

	8/11/2012
	45,07

	8/11/2012
	25,00

	8/11/2012
	105,00

	8/11/2012
	472,39

	8/11/2012
	850,30

	8/11/2012
	1.949,93

	29/11/2012
	1.424,93

	29/11/2012
	75,00

	29/11/2012
	75,00

	29/11/2012
	80,00

	29/11/2012
	62,50

	29/11/2012
	1.424,93

	29/11/2012
	1.511,63

	29/11/2012
	900,00

	24/12/2012
	1.420,00

	24/12/2012
	1.424,93

	24/12/2012
	1.643,90

	6/2/2012
	3.894,50

	6/2/2012
	6.154,80

	14/3/2012
	3.894,50

	14/3/2012
	6.154,00

	23/3/2012
	4.055,50

	2/4/2012
	6.154,80

	18/5/2012
	6.154,80

	25/5/2012
	6.154,80

	5/7/2012
	7.911,20

	16/7/2012
	15.582,50

	6/8/2012
	18.464,40

	3/10/2012
	12.309,60

	1/11/2012
	15.242,50

	1/11/2012
	6.154,80

	7/11/2012
	2.000,00

	6/12/2012
	6.220,00

	6/12/2012
	1.889,54

	6/12/2012
	530,00

	6/12/2012
	1.407,15

	10/2/2012
	2.631,50

	23/3/2012
	2.550,50

	20/4/2012
	2.555,50

	18/9/2012
	3.000,00

	18/9/2012
	7.728,00

	2/10/2012
	2.298,50

	8/11/2012
	5,12

	8/11/2012
	36,00

	8/11/2012
	49,00

	8/11/2012
	30,00

	8/11/2012
	42,50

	8/11/2012
	35,00

	8/11/2012
	42,50

	8/11/2012
	49,00

	8/11/2012
	925,88

	8/11/2012
	42,50

	8/11/2012
	807,50

	8/11/2012
	680,24

	8/11/2012
	661,34

	8/11/2012
	661,34

	8/11/2012
	869,19

	8/11/2012
	566,86

	28/11/2012
	660,00

	28/11/2012
	680,24

	29/11/2012
	40,00

	29/11/2012
	50,00

	29/11/2012
	600,00

	29/11/2012
	755,82

	24/12/2012
	1.000,00

	28/12/2012
	620,00

	28/12/2012
	1.000,00

Débito total atualizado monetariamente até 31/1/2022, sem juros: R$ 732.719,75
9.3. aplicar a Francisca Alves dos Reis, a multa prevista no art. 57 da Lei 8.443/1992, no valor de R$ 580.000,00, fixando o prazo de 15 dias, para que comprove, perante este Tribunal (art. 214, inciso III, alínea "a", do Regimento Interno do TCU) , o recolhimento da dívida ao Tesouro Nacional, atualizada monetariamente desde a data do presente acórdão até a do efetivo recolhimento, se paga após o vencimento, na forma da legislação em vigor;
9.4. autorizar, desde logo, nos termos do art. 28, inciso II, da Lei 8.443/1992, a cobrança judicial das dívidas, caso não atendida a notificação;
9.5. dar ciência deste acórdão ao responsável, à Secretaria Especial do Desenvolvimento Social e à Procuradoria da República no Estado do Maranhão, nos termos do art. 16, § 3º, da Lei 8.443/1992, para adoção das medidas que entender cabíveis.

Tomada de contas especial instaurada pelo(a) Secretaria Especial do Desenvolvimento Social em razão de Não comprovação da regular aplicação dos recursos repassados pela União, função ASSISTENCIA SOCIAL, para atendimento à/ao PSB/PSE - 2012

Primeira Câmara

Prefeitura Municipal de Fortuna - MA.

3. Interessados/Responsáveis:
3.1. Interessado: Secretaria Especial do Desenvolvimento Social.
3.2. Responsável: Francisca Alves dos Reis (XXX.484.003-XX).

13.1. Ministros presentes: Benjamin Zymler (na Presidência), Walton Alencar Rodrigues (Relator), Vital do Rêgo e Jorge Oliveira.
13.2. Ministros-Substitutos presentes: Augusto Sherman Cavalcanti e Weder de Oliveira.

WALTON ALENCAR RODRIGUES

Adoto, como Relatório, a instrução elaborada por auditor da Secretaria de Controle Externo de Tomada de Contas Especial, vazada nos termos a seguir transcritos, com a qual anuíram os dirigentes da unidade técnica e o representante do Ministério Público:
Cuidam os autos de tomada de contas especial instaurada pela Secretaria Especial do Desenvolvimento Social, em desfavor de Francisca Alves dos Reis (CPF: XXX.484.003-XX) , em razão da não comprovação da regular aplicação dos recursos repassados pela União ao município de Fortuna/MA por meio do Fundo Nacional de Assistência Social, na modalidade fundo a fundo, para a execução dos Programas Proteção Social Básica (PSB) e Proteção Social Especial (PSE) , no exercício de 2012.
HISTÓRICO
Em 3/4/2018, com fundamento na IN/TCU 71/2012, alterada pela IN/TCU 76/2016 e DN/TCU 155/2016, o dirigente da Secretaria Especial do Desenvolvimento Social autorizou a instauração da tomada de contas especial (peça 22) . O processo foi registrado no sistema e-TCE com o número 2231/2018.
Os recursos repassados pelo Fundo Nacional de Assistência Social a município de Fortuna - MA, no exercício de 2012, na modalidade fundo a fundo, conforme indicado no Demonstrativo Parcelas Pagas (peça 3) . 
O fundamento para a instauração da Tomada de Contas Especial, conforme consignado na matriz de responsabilização elaborada pelo tomador de contas, foi a constatação da seguinte irregularidade: 
Deixar de apresentar a documentação solicitada, tais como: notas de empenho, notas fiscais, cópias de cheques, extratos bancários, relação de pagamento, a fim de verificar a aplicação dos recursos federais.
A responsável arrolada na fase interna foi devidamente comunicada e, diante da ausência de justificativas suficientes para elidir a irregularidade e da não devolução dos recursos, instaurou-se a tomada de contas especial.
No relatório (peça 29) , o tomador de contas concluiu que o prejuízo importaria no valor original de R$ 419.415,39, imputando-se a responsabilidade a Francisca Alves dos Reis, Prefeita Municipal, no período de 1/1/2009 a 31/12/2012, na condição de gestor dos recursos. 
		Em 17/2/2020, a Controladoria-Geral da União emitiu o relatório de auditoria (peça 31) , em concordância com o relatório do tomador de contas. O certificado de auditoria e o parecer do dirigente do órgão de controle interno concluíram pela irregularidade das presentes contas (peças 32 e 33) .
	Em 30/3/2020, o ministro responsável pela área atestou haver tomado conhecimento das conclusões contidas no relatório e certificado de auditoria, bem como do parecer conclusivo do dirigente do órgão de controle interno, manifestando-se pela irregularidade das contas, e determinou o encaminhamento do processo ao Tribunal de Contas da União (peça 34) .
Na instrução inicial (peça 38) , analisando-se os documentos nos autos, concluiu-se pela necessidade de realização de citação para a seguinte irregularidade: 
Irregularidade 1: ausência dos documentos comprobatórios da despesa de programa do FNAS.
Evidências da irregularidade: documentos técnicos presentes nas peças 17, 18 e 21.
Normas infringidas: Art. 70, parágrafo único, da Constituição Federal de 1988; art. 93, do Decreto-lei 200; e arts. 9º, 10, § 2º, e 11 da Portaria MDS 459/2005.
Débitos relacionados à responsável Francisca Alves dos Reis (CPF: XXX.484.003-XX) :
	Data de ocorrência
	Valor histórico (R$) 

	25/1/2012
	6.650,00

	25/1/2012
	350,00

	1/2/2012
	3.300,00

	2/4/2012
	3.300,00

	2/5/2012
	3.300,00

	15/5/2012
	7.518,30

	15/5/2012
	395,70

	15/5/2012
	1.000,00

	17/5/2012
	6.250,00

	17/5/2012
	3.300,00

	17/5/2012
	3.300,00

	5/7/2012
	6.272,00

	11/7/2012
	6.600,00

	12/7/2012
	7.928,00

	13/7/2012
	15.110,50

	16/7/2012
	15.582,50

	16/7/2012
	15.582,50

	15/8/2012
	21.855,00

	15/8/2012
	3.300,00

	21/9/2012
	3.300,00

	22/10/2012
	11.500,00

	22/10/2012
	11.500,00

	1/11/2012
	11.009,30

	1/11/2012
	3.300,00

	28/11/2012
	10.311,50

	28/11/2012
	2.005,00

	24/12/2012
	11.740,00

	24/12/2012
	3.322,00

	31/12/2012
	4.064,00

	25/1/2012
	1.862,43

	25/1/2012
	37,57

	25/1/2012
	75,00

	25/1/2012
	100,00

	25/1/2012
	1.424,93

	1/2/2012
	61,00

	6/2/2012
	950,00

	14/3/2012
	1.862,43

	14/3/2012
	37,57

	14/3/2012
	100,00

	14/3/2012
	75,00

	14/3/2012
	1.424,93

	17/4/2012
	1.862,43

	17/4/2012
	37,57

	17/4/2012
	100,00

	17/4/2012
	75,00

	17/4/2012
	1.424,93

	2/5/2012
	8,88

	2/5/2012
	84,25

	2/5/2012
	1.591,87

	18/5/2012
	1.862,43

	18/5/2012
	0,07

	18/5/2012
	37,57

	18/5/2012
	75,00

	18/5/2012
	75,00

	18/5/2012
	100,00

	18/5/2012
	1.424,93

	5/7/2012
	1.583,20

	5/7/2012
	1.862,43

	5/7/2012
	37,57

	5/7/2012
	100,00

	5/7/2012
	75,00

	5/7/2012
	1.424,93

	15/8/2012
	1.862,43

	15/8/2012
	37,57

	15/8/2012
	100,00

	15/8/2012
	75,00

	15/8/2012
	75,00

	15/8/2012
	1.424,93

	18/9/2012
	5.181,50

	18/9/2012
	1.424,93

	18/9/2012
	75,00

	18/9/2012
	75,00

	18/9/2012
	1.424,93

	2/10/2012
	5.033,25

	22/10/2012
	2.128,50

	8/11/2012
	45,07

	8/11/2012
	25,00

	8/11/2012
	105,00

	8/11/2012
	472,39

	8/11/2012
	850,30

	8/11/2012
	1.949,93

	29/11/2012
	1.424,93

	29/11/2012
	75,00

	29/11/2012
	75,00

	29/11/2012
	80,00

	29/11/2012
	62,50

	29/11/2012
	1.424,93

	29/11/2012
	1.511,63

	29/11/2012
	900,00

	24/12/2012
	1.420,00

	24/12/2012
	1.424,93

	24/12/2012
	1.643,90

	6/2/2012
	3.894,50

	6/2/2012
	6.154,80

	14/3/2012
	3.894,50

	14/3/2012
	6.154,00

	23/3/2012
	4.055,50

	2/4/2012
	6.154,80

	18/5/2012
	6.154,80

	25/5/2012
	6.154,80

	5/7/2012
	7.911,20

	16/7/2012
	15.582,50

	6/8/2012
	18.464,40

	3/10/2012
	12.309,60

	1/11/2012
	15.242,50

	1/11/2012
	6.154,80

	7/11/2012
	2.000,00

	6/12/2012
	6.220,00

	6/12/2012
	1.889,54

	6/12/2012
	530,00

	6/12/2012
	1.407,15

	10/2/2012
	2.631,50

	23/3/2012
	2.550,50

	20/4/2012
	2.555,50

	18/9/2012
	3.000,00

	18/9/2012
	7.728,00

	2/10/2012
	2.298,50

	8/11/2012
	5,12

	8/11/2012
	36,00

	8/11/2012
	49,00

	8/11/2012
	30,00

	8/11/2012
	42,50

	8/11/2012
	35,00

	8/11/2012
	42,50

	8/11/2012
	49,00

	8/11/2012
	925,88

	8/11/2012
	42,50

	8/11/2012
	807,50

	8/11/2012
	680,24

	8/11/2012
	661,34

	8/11/2012
	661,34

	8/11/2012
	869,19

	8/11/2012
	566,86

	28/11/2012
	660,00

	28/11/2012
	680,24

	29/11/2012
	40,00

	29/11/2012
	50,00

	29/11/2012
	600,00

	29/11/2012
	755,82

	24/12/2012
	1.000,00

	28/12/2012
	620,00

	28/12/2012
	1.000,00

Cofre credor: Fundo Nacional de Assistência Social.
Responsável: Francisca Alves dos Reis (CPF: XXX.484.003-XX) .
Conduta: não apresentar documentos comprobatórios das despesas realizadas com recursos repassados para a execução de programa do FNAS.
Nexo de causalidade: A não comprovação das despesas realizadas impediu a comprovação da regular aplicação dos recursos federais repassados no âmbito do instrumento em questão, resultando em presunção de dano ao erário.
Culpabilidade: não há excludentes de ilicitude, de culpabilidade e de punibilidade; é razoável supor que a responsável tinha consciência da ilicitude de sua conduta; era exigível conduta diversa da praticada, qual seja, apresentar a documentação comprobatória das despesas realizadas necessária à comprovação da regular aplicação dos recursos federais repassados, conforme estabelecido nas normas aplicáveis. 
Encaminhamento: citação.
Em cumprimento ao pronunciamento da unidade (peça 40) , foi efetuada citação da responsável, nos moldes adiante:
 Francisca Alves dos Reis - promovida a citação da responsável, conforme delineado adiante:
	Comunicação: Ofício 18545/2021 - Seproc (peça 42) 
Data da Expedição: 24/5/2021
Data da Ciência: 8/6/2021 (peça 43) 
Nome Recebedor: Francisca Alves dos Reis
Observação: Ofício enviado para o endereço do responsável, conforme pesquisa na base de dados  no sistema da Receita Federal, custodiada pelo TCU.
Fim do prazo para a defesa: 23/6/2021
	
Conforme Despacho de Conclusão das Comunicações Processuais (peça 44) , as providências inerentes às comunicações processuais foram concluídas. 
Transcorrido o prazo regimental, a responsável Francisca Alves dos Reis permaneceu silente, devendo ser considerada revel, nos termos do art. 12, § 3º, da Lei 8.443/1992.
ANÁLISE DOS PRESSUPOSTOS DE PROCEDIBILIDADE DA IN/TCU 71/2012
Avaliação de Viabilidade do Exercício do Contraditório e Ampla Defesa
Verifica-se que não houve o transcurso de mais de dez anos desde o fato gerador sem que tenha havido a notificação da responsável pela autoridade administrativa federal competente (art. 6º, inciso II, c/c art. 19 da IN/TCU 71/2012, modificada pela IN/TCU 76/2016) , uma vez que o fato gerador da irregularidade sancionada ocorreu em 31/12/2012, e a responsável foi notificada sobre a irregularidade pela autoridade administrativa competente conforme abaixo:
Francisca Alves dos Reis, por meio do edital acostado à peça 20, publicado em 20/2/2018.
Valor de Constituição da TCE 	
	Verifica-se, ainda, que o valor atualizado do débito apurado (sem juros) em 1/1/2017 é de R$ 572.011,35, portanto superior ao limite mínimo de R$ 100.000,00, na forma estabelecida conforme os arts. 6º, inciso I, e 19 da IN/TCU 71/2012, modificada pela IN/TCU 76/2016. 
OUTROS PROCESSOS/DÉBITOS NOS SISTEMAS DO TCU COM OS MESMOS RESPONSÁVEIS
	Informa-se que foi encontrado processo no Tribunal com a mesma responsável:
	Responsável
	Processos

	Francisca Alves dos Reis
	Processo 006.442/2016-1 [TCE, encerrado, "TCE N.º 25170.010103/2012-07, instaurada pela Fundação Nacional de Saúde/Ministério da Saúde, em razão da não execução do objeto do Convênio no 2025/2006, celebrado com a Prefeitura Municipal de Fortuna/MA, tendo por objeto "melhorias sanitárias domiciliares", com vigência estipulada para o período de 7/7/2006 a 30/5/2012"]
Processo 039.993/2019-1 [TCE, aberto, "TCE instaurada pelo Fundo Nacional de Desenvolvimento da Educação em razão da omissão no dever de prestar contas, para atendimento ao Programa Nacional de Apoio ao Transporte Escolar (Pnate) , exercício 2012, função Educação (nº da TCE no sistema: 2890/2019) "]
Processo 029.120/2019-5 [TCE, aberto, "instaurado pelo Fundo Nacional de Desenvolvimento da Educação - FNDE / Ministério da Educação em razão da impugnação parcial das despesas realizadas com os recursos repassados ao Município de Fortuna/MA para a execução do Convênio nº 656854/2009 (pp. 14-25) , que tinha por objeto a "aquisição de veículo automotor, zero quilômetro, com especificações para transporte escolar, por meio de apoio financeiro, no âmbito do Programa Caminho da Escola", e da omissão no dever de prestar contas dos recursos destinados à execução do Programa Nacional de Alimentação Escolar (PNAE/2012) , (Processo 23034.005747/2018-08 - SEI) "]

	Informa-se que foi encontrado débito imputável aos responsáveis no banco de débitos existente no sistema e-TCE:
	Responsável
	Débitos inferiores

	Francisca Alves dos Reis
	3872/2019 (R$ 30.821,44) - Dano inferior ao limite de instauração da TCE cadastrado
3987/2019 (R$ 20.232,25) - Dano inferior ao limite de instauração da TCE cadastrado

A tomada de contas especial está, assim, devidamente constituída e em condição de ser instruída.
EXAME TÉCNICO
Da validade das notificações:
Preliminarmente, cumpre tecer breves considerações sobre a forma como são realizadas as comunicações processuais no TCU. A esse respeito, destacam-se o art. 179, do Regimento Interno do TCU (Resolução 155, de 4/12/2002) e o art. 4º, inciso III, § 1º, da Resolução TCU 170, de 30 de junho de 2004, in verbis:
Art. 179. A citação, a audiência ou a notificação, bem como a comunicação de diligência, farse-ão:
I - mediante ciência da parte, efetivada por servidor designado, por meio eletrônico, fac-símile, telegrama ou qualquer outra forma, desde que fique confirmada inequivocamente a entrega da comunicação ao destinatário;
II - mediante carta registrada, com aviso de recebimento que comprove a entrega no endereço do destinatário;
III - por edital publicado no Diário Oficial da União, quando o seu destinatário não for localizado
 (...) 
Art. 3º As comunicações serão dirigidas ao responsável, ou ao interessado, ou ao dirigente de órgão ou entidade, ou ao representante legal ou ao procurador constituído nos autos, com poderes expressos no mandato para esse fim, por meio de:
I - correio eletrônico, fac-símile ou telegrama;
II - servidor designado;
III - carta registrada, com aviso de recebimento;
IV - edital publicado no Diário Oficial da União, quando o seu destinatário não for localizado, nas hipóteses em que seja necessário o exercício de defesa.
Art. 4º. Consideram-se entregues as comunicações:
I - efetivadas conforme disposto nos incisos I e II do artigo anterior, mediante confirmação da ciência do destinatário;
II - realizadas na forma prevista no inciso III do artigo anterior, com o retorno do aviso de recebimento, entregue comprovadamente no endereço do destinatário;
III - na data de publicação do edital no Diário Oficial da União, quando realizadas na forma prevista no inciso IV do artigo anterior.
§ 1º O endereço do destinatário deverá ser previamente confirmado mediante consulta aos sistemas disponíveis ao Tribunal ou a outros meios de informação, a qual deverá ser juntada ao respectivo processo.
 (...) 
Bem se vê, portanto, que a validade da citação via postal não depende de que o aviso de recebimento seja assinado pelo próprio destinatário da comunicação, o que dispensa, no caso em tela, a entrega do AR em "mãos próprias". A exigência da norma é no sentido de o Tribunal verificar se a correspondência foi entregue no endereço correto, residindo aqui a necessidade de certeza inequívoca. 
Não é outra a orientação da jurisprudência do TCU, conforme se verifica dos julgados a seguir transcritos:
São válidas as comunicações processuais entregues, mediante carta registrada, no endereço correto do responsável, não havendo necessidade de que o recebimento seja feito por ele próprio (Acórdão 3648/2013-TCU-Segunda Câmara, Relator Min. José Jorge) ;
É prescindível a entrega pessoal das comunicações pelo TCU, razão pela qual não há necessidade de que o aviso de recebimento seja assinado pelo próprio destinatário. Entregandose a correspondência no endereço correto do destinatário, presume-se o recebimento da citação. (Acórdão 1019/2008-TCU-Plenário, Relator Min. Benjamin Zymler) ;
As comunicações do TCU, inclusive as citações, deverão ser realizadas mediante Aviso de Recebimento - AR, via Empresa Brasileira de Correios e Telégrafos, bastando para sua validade que se demonstre que a correspondência foi entregue no endereço correto. (Acórdão 1526/2007-TCU-Plenário, Relator Min. Aroldo Cedraz) .
A validade do critério de comunicação processual do TCU foi referendada pelo Supremo Tribunal Federal, nos termos do julgamento do MS-AgR 25.816/DF, por meio do qual se afirmou a desnecessidade da ciência pessoal do interessado, entendendo-se suficiente a comprovação da entrega do "AR" no endereço do destinatário:
Ementa: agravo regimental. Mandado de segurança. Desnecessidade de intimação pessoal das decisões do tribunal de contas da união. art. 179 do regimento interno do TCU. Intimação do ato impugnado por carta registrada, iniciado o prazo do art. 18 da lei nº 1.533/51 da data constante do aviso de recebimento. Decadência reconhecida. Agravo improvido.
O envio de carta registrada com aviso de recebimento está expressamente enumerado entre os meios de comunicação de que dispõe o Tribunal de Contas da União para proceder às suas intimações.
O inciso II do art. 179 do Regimento Interno do TCU é claro ao exigir apenas a comprovação da entrega no endereço do destinatário, bastando o aviso de recebimento simples.
No presente processo, a própria defendente recebeu a citação em mãos, conforme aviso de recebimento anexo (peça 43) .
Da revelia da responsável Francisca Alves dos Reis
No caso vertente, a citação da responsável se deu em endereços provenientes da base de CPFs da Receita Federal, em sistema custodiado pelo TCU. A entrega dos ofícios citatórios nesses endereços ficou comprovada.
Nos processos do TCU, a revelia não leva à presunção de que seriam verdadeiras todas as imputações levantadas contra os responsáveis, diferentemente do que ocorre no processo civil, em que a revelia do réu opera a presunção da verdade dos fatos narrados pelo autor (Acórdão 1009/2018-TCU-Plenário, Relator Min. Bruno Dantas; 2369/2013 - TCU - Plenário, Relator Min. Benjamin Zymler e 2449/2013 - TCU - Plenário, Relator Min. Benjamin Zymler) . Dessa forma, a avaliação da responsabilidade do agente não pode prescindir da prova existente no processo ou para ele carreada. 
Ao não apresentar sua defesa, a responsável deixou de produzir prova da regular aplicação dos recursos sob sua responsabilidade, em afronta às normas que impõem aos gestores públicos a obrigação legal de, sempre que demandados pelos órgãos de controle, apresentar os documentos que demonstrem a correta utilização das verbas públicas, a exemplo do contido no art. 93 do Decreto-Lei 200/1967: "Quem quer que utilize dinheiros públicos terá de justificar seu bom e regular emprego na conformidade das leis, regulamentos e normas emanadas das autoridades administrativas competentes." 
Mesmo as alegações de defesa não sendo apresentadas, considerando o princípio da verdade real que rege esta Corte, procurou-se buscar, em manifestações da responsável na fase interna desta Tomada de Contas Especial, se havia algum argumento que pudesse ser aproveitado a seu favor. 
Os argumentos apresentados na fase interna (peças 5 e 11) não elidem as irregularidades apontadas.
Em se tratando de processo em que a parte interessada não se manifestou acerca das irregularidades imputadas, não há elementos para que se possa efetivamente aferir e reconhecer a ocorrência de boa-fé na conduta da responsável, podendo este Tribunal, desde logo, proferir o julgamento de mérito pela irregularidade das contas, conforme os termos dos §§ 2º e 6º do art. 202 do Regimento Interno do TCU. (Acórdão 2064/2011-TCU-Primeira Câmara (relator Min. Ubiratan Aguiar) , 6.182/2011-TCU-1ª Câmara (relator Min. Weber de Oliveira) , 4.072/2010-TCU-1ª Câmara (Relator Min. Valmir Campelo) , 1.189/2009-TCU-1ª Câmara (Relator Min. Marcos Bemquerer) , 731/2008-TCU-Plenário (Relator Min. Aroldo Cedraz) .
Dessa forma, a responsável Francisca Alves dos Reis deve ser considerada revel, nos termos do art. 12, § 3º, da Lei 8.443/1992, devendo as contas serem julgadas irregulares, condenando-a ao débito apurado e aplicando-lhe a multa prevista no art. 57 da Lei 8.443/1992.
Prescrição da Pretensão Punitiva
Vale ressaltar que a pretensão punitiva do TCU, conforme Acórdão 1441/2016-TCU-Plenário, Relator Min. Benjamin Zymler, que uniformizou a jurisprudência acerca dessa questão, subordina-se ao prazo geral de prescrição indicado no art. 205 do Código Civil, que é de dez anos, contado da data de ocorrência da irregularidade sancionada, nos termos do art. 189 do Código Civil, sendo este prazo interrompido pelo ato que ordenar a citação, a audiência ou a oitiva da responsável.
No caso em exame, não ocorreu a prescrição, uma vez que a irregularidade sancionada ocorreu em 31/12/2012, e o ato de ordenação da citação ocorreu em 19/4/2021.
CONCLUSÃO
Em face da análise promovida na seção "Exame Técnico", verifica-se que a responsável Francisca Alves dos Reis não logrou comprovar a boa e regular aplicação dos recursos, instada a se manifestar, optou pelo silêncio, configurando a revelia, nos termos do § 3º, do art. 12, da Lei 8.443/1992. Ademais, inexistem nos autos elementos que demonstrem a boa-fé da responsável ou a ocorrência de outras excludentes de culpabilidade.
Verifica-se também que não houve a prescrição da pretensão punitiva, conforme análise já realizada.
Tendo em vista que não constam dos autos elementos que permitam reconhecer a boa-fé da responsável, sugere-se que as suas contas sejam julgadas irregulares, nos termos do art. 202, § 6º, do Regimento Interno do TCU, com a imputação do débito atualizado monetariamente e acrescido de juros de mora, nos termos do art. 202, § 1º do Regimento Interno do TCU, descontado o valor eventualmente recolhido, com a aplicação da multa prevista no art. 57 da Lei 8.443/1992.
Por fim, como não houve elementos que pudessem modificar o entendimento acerca das irregularidades em apuração, mantém-se a matriz de responsabilização presente na peça 37.
PROPOSTA DE ENCAMINHAMENTO
Diante do exposto, submetemos os autos à consideração superior, propondo ao Tribunal:
considerar revel a responsável Francisca Alves dos Reis (CPF: XXX.484.003-XX) , para todos os efeitos, dando-se prosseguimento ao processo, com fulcro no art. 12, § 3º, da Lei 8.443/1992; 
julgar irregulares, nos termos dos arts. 1º, inciso I, 16, inciso III, alíneas b e c, da Lei 8.443/1992, c/c os arts. 19 e 23, inciso III, da mesma Lei, as contas da responsável Francisca Alves dos Reis (CPF: XXX.484.003-XX) , condenando-o ao pagamento das importâncias a seguir especificadas, atualizadas monetariamente e acrescidas dos juros de mora, calculadas a partir das datas discriminadas até a data da efetiva quitação do débito, fixando-lhe o prazo de quinze dias, para que comprove, perante o Tribunal, o recolhimento das referidas quantias aos cofres do Fundo Nacional de Assistência Social, nos termos do art. 23, inciso III, alínea "a", da citada lei, c/c o art. 214, inciso III, alínea "a", do Regimento Interno do TCU.  
		Débitos relacionados à responsável Francisca Alves dos Reis (CPF: XXX.484.003-XX) :
	Data de ocorrência
	Valor histórico (R$) 

	25/1/2012
	6.650,00

	25/1/2012
	350,00

	1/2/2012
	3.300,00

	2/4/2012
	3.300,00

	2/5/2012
	3.300,00

	15/5/2012
	7.518,30

	15/5/2012
	395,70

	15/5/2012
	1.000,00

	17/5/2012
	6.250,00

	17/5/2012
	3.300,00

	17/5/2012
	3.300,00

	5/7/2012
	6.272,00

	11/7/2012
	6.600,00

	12/7/2012
	7.928,00

	13/7/2012
	15.110,50

	16/7/2012
	15.582,50

	16/7/2012
	15.582,50

	15/8/2012
	21.855,00

	15/8/2012
	3.300,00

	21/9/2012
	3.300,00

	22/10/2012
	11.500,00

	22/10/2012
	11.500,00

	1/11/2012
	11.009,30

	1/11/2012
	3.300,00

	28/11/2012
	10.311,50

	28/11/2012
	2.005,00

	24/12/2012
	11.740,00

	24/12/2012
	3.322,00

	31/12/2012
	4.064,00

	25/1/2012
	1.862,43

	25/1/2012
	37,57

	25/1/2012
	75,00

	25/1/2012
	100,00

	25/1/2012
	1.424,93

	1/2/2012
	61,00

	6/2/2012
	950,00

	14/3/2012
	1.862,43

	14/3/2012
	37,57

	14/3/2012
	100,00

	14/3/2012
	75,00

	14/3/2012
	1.424,93

	17/4/2012
	1.862,43

	17/4/2012
	37,57

	17/4/2012
	100,00

	17/4/2012
	75,00

	17/4/2012
	1.424,93

	2/5/2012
	8,88

	2/5/2012
	84,25

	2/5/2012
	1.591,87

	18/5/2012
	1.862,43

	18/5/2012
	0,07

	18/5/2012
	37,57

	18/5/2012
	75,00

	18/5/2012
	75,00

	18/5/2012
	100,00

	18/5/2012
	1.424,93

	5/7/2012
	1.583,20

	5/7/2012
	1.862,43

	5/7/2012
	37,57

	5/7/2012
	100,00

	5/7/2012
	75,00

	5/7/2012
	1.424,93

	15/8/2012
	1.862,43

	15/8/2012
	37,57

	15/8/2012
	100,00

	15/8/2012
	75,00

	15/8/2012
	75,00

	15/8/2012
	1.424,93

	18/9/2012
	5.181,50

	18/9/2012
	1.424,93

	18/9/2012
	75,00

	18/9/2012
	75,00

	18/9/2012
	1.424,93

	2/10/2012
	5.033,25

	22/10/2012
	2.128,50

	8/11/2012
	45,07

	8/11/2012
	25,00

	8/11/2012
	105,00

	8/11/2012
	472,39

	8/11/2012
	850,30

	8/11/2012
	1.949,93

	29/11/2012
	1.424,93

	29/11/2012
	75,00

	29/11/2012
	75,00

	29/11/2012
	80,00

	29/11/2012
	62,50

	29/11/2012
	1.424,93

	29/11/2012
	1.511,63

	29/11/2012
	900,00

	24/12/2012
	1.420,00

	24/12/2012
	1.424,93

	24/12/2012
	1.643,90

	6/2/2012
	3.894,50

	6/2/2012
	6.154,80

	14/3/2012
	3.894,50

	14/3/2012
	6.154,00

	23/3/2012
	4.055,50

	2/4/2012
	6.154,80

	18/5/2012
	6.154,80

	25/5/2012
	6.154,80

	5/7/2012
	7.911,20

	16/7/2012
	15.582,50

	6/8/2012
	18.464,40

	3/10/2012
	12.309,60

	1/11/2012
	15.242,50

	1/11/2012
	6.154,80

	7/11/2012
	2.000,00

	6/12/2012
	6.220,00

	6/12/2012
	1.889,54

	6/12/2012
	530,00

	6/12/2012
	1.407,15

	10/2/2012
	2.631,50

	23/3/2012
	2.550,50

	20/4/2012
	2.555,50

	18/9/2012
	3.000,00

	18/9/2012
	7.728,00

	2/10/2012
	2.298,50

	8/11/2012
	5,12

	8/11/2012
	36,00

	8/11/2012
	49,00

	8/11/2012
	30,00

	8/11/2012
	42,50

	8/11/2012
	35,00

	8/11/2012
	42,50

	8/11/2012
	49,00

	8/11/2012
	925,88

	8/11/2012
	42,50

	8/11/2012
	807,50

	8/11/2012
	680,24

	8/11/2012
	661,34

	8/11/2012
	661,34

	8/11/2012
	869,19

	8/11/2012
	566,86

	28/11/2012
	660,00

	28/11/2012
	680,24

	29/11/2012
	40,00

	29/11/2012
	50,00

	29/11/2012
	600,00

	29/11/2012
	755,82

	24/12/2012
	1.000,00

	28/12/2012
	620,00

	28/12/2012
	1.000,00

Valor atualizado do débito (com juros) em 12/8/2021: R$ 727.399,89.
aplicar à responsável Francisca Alves dos Reis (CPF: XXX.484.003-XX) , a multa prevista no art. 57 da Lei 8.443/1992 c/c o art. 267 do Regimento Interno do TCU, fixando-lhe o prazo de quinze dias, a contar da notificação, para que comprove, perante o Tribunal (art. 214, III, alínea "a", do Regimento Interno do TCU) , o recolhimento da dívida aos cofres do Tesouro Nacional, atualizada monetariamente desde a data do acórdão que vier a ser proferido por este Tribunal até a data do efetivo recolhimento, se paga após o vencimento, na forma da legislação em vigor;
autorizar, desde logo, a cobrança judicial das dívidas, caso não atendida a notificação, na forma do disposto no art. 28, inciso II, da Lei 8.443/1992;
autorizar também, desde logo, se requerido, com fundamento no art. 26, da Lei 8.443, de 1992, c/c o art. 217, §§ 1º e 2º do Regimento Interno do TCU, o parcelamento da (s) dívida (s) em até 36 parcelas, incidindo, sobre cada parcela, corrigida monetariamente, os correspondentes acréscimos legais, fixando-lhe o prazo de quinze dias, a contar do recebimento da notificação, para comprovar, perante o Tribunal, o recolhimento da primeira parcela, e de trinta dias, a contar da parcela anterior, para comprovar os recolhimentos das demais parcelas, devendo incidir, sobre cada valor mensal, atualizado monetariamente, os juros de mora devidos, no caso do débito, na forma prevista na legislação em vigor, alertando o responsável de que a falta de comprovação do recolhimento de qualquer parcela importará o vencimento antecipado do saldo devedor, nos termos do § 2º do art. 217 do Regimento Interno deste Tribunal; 
enviar cópia do Acórdão a ser prolatado à Procuradoria da República no Estado do Maranhão, nos termos do § 3º do art. 16 da Lei 8.443/1992, c/c o § 7º do art. 209 do Regimento Interno do TCU, para adoção das medidas cabíveis; e
enviar cópia do Acórdão que vier a ser proferido ao Secretaria Especial do Desenvolvimento Social e ao responsável, para ciência;
informar à Procuradoria da República no Estado do Maranhão, ao Secretaria Especial do Desenvolvimento Social e ao responsável que a presente deliberação, acompanhada do Relatório e do Voto que a fundamenta, está disponível para a consulta no endereço www.tcu.gov.br/acordaos, além de esclarecer que, caso requerido, o TCU poderá fornecer sem custos as correspondentes cópias, de forma impressa; e
informar à Procuradoria da República no Estado do Maranhão que, nos termos do parágrafo único do art. 62 da Resolução TCU 259/2014, os procuradores e membros do Ministério Público credenciados nesta Corte podem acessar os presentes autos de forma eletrônica e automática, ressalvados apenas os casos de eventuais peças classificadas como sigilosas, as quais requerem solicitação formal.

não há.

Procurador Rodrigo Medeiros de Lima.

SUMÁRIO: TOMADA DE CONTAS ESPECIAL. RECURSOS DO FUNDO NACIONAL DE ASSISTÊNCIA SOCIAL. NÃO APRESENTAÇÃO DE DOCUMENTAÇÃO COMPROBATÓRIA DAS DESPESAS REALIZADAS COM RECURSOS DO FUNDO. CITAÇÃO. REVELIA. IRREGULARIADE. DÉBITO E MULTA.

TOMADA DE CONTAS ESPECIAL (TCE)

Secretaria de Controle Externo de Tomada de Contas Especial (SecexTCE).

Trata-se de tomada de contas especial instaurada pela Secretaria Especial do Desenvolvimento Social, em razão da não comprovação da regular aplicação dos recursos do Fundo Nacional de Assistência Social (FNAS) , destinados à Proteção Social Básica e à Proteção Social Especial, repassados ao Município de Fortuna/MA, na modalidade fundo a fundo, no exercício de 2012, totalizando R$ R$ 419.415,39, em valores originais.
Os pareceres exarados na fase interna da TCE responsabilizaram a ex-Prefeita do Município, Francisca Alves dos Reis, na condição de gestora dos recursos, tendo em vista que deixou de atender solicitação do órgão repassador no sentido de que fossem apresentados documentos comprobatórios da regularidade das despesas realizadas, tais como: notas de empenho, notas fiscais, cópias de cheques, extratos bancários.
No âmbito desta Corte de Contas, a responsável foi devidamente citada, para que apresentasse defesa ou restituísse aos cofres do FNAS o débito apurado nos autos.
A ex-Prefeita deixou transcorrer, in albis, o prazo para apresentação de defesa, razão pela qual declaro sua revelia, nos termos do art. 12, § 3º, da Lei 8.443/1992.
Injustificada a não apresentação dos documentos capazes de demonstrar a boa e regular gestão dos recursos, a Secretaria de Controle Externo de Tomada de Contas Especial (SecexTCE) propôs a irregularidade das contas de Francisca Alves dos Reis e sua condenação ao pagamento da totalidade dos valores recebidos pela municipalidade, com os acréscimos legais, e da multa prevista no art. 57 da Lei 8.443/1992.
O débito apurado, atualizado monetariamente até 31/1/2022, corresponde a R$ 732.719,75.
Acolho, a proposta de encaminhamento da unidade técnica, transcrita no Relatório, incorporando os respectivos argumentos às minhas razões de decidir.
Registro, por fim, tal como consignado na instrução da Secex/TCE, que não ocorreu a prescrição das sanções ora impostas ao responsável. 
Ainda que prescrição relacionada a processos de controle externo tenha sido avaliada nos autos do RE 636.886/AL (tema 899 da repercussão geral) , até o momento, a manifestação da Suprema Corte diz respeito apenas à prescrição da execução dos títulos executivos expedidos pelo TCU.
Sendo assim, em homenagem ao princípio do Colegiado, aplico ao presente caso a jurisprudência pacífica desta Corte sobre a imprescritibilidade do dano ao Erário (Súmula TCU 282) , bem como sobre a aplicabilidade do prazo decenal para a contagem da prescrição da pretensão punitiva (Acórdão 1441/2016-TCU-Plenário, por mim redigido) .
Isto posto, voto no sentido de que o Tribunal acolha a minuta de acórdão que submeto à deliberação deste Colegiado.
TCU, Sala das Sessões, em 15 de fevereiro de 2022.
WALTON ALENCAR RODRIGUES 
Relator